臺灣高雄地方法院刑事判決　　　　　　 100年度選訴字第40號
公　訴　人　臺灣高雄地方法院檢察署檢察官
被　　　告　吳榮宗
選任辯護人　林柏瑞律師
　　　　　　林復華律師
被　　　告　羅林讚美
指定辯護人　本院公設辯護人　陳信凱
上列被告因違反公職人員選舉罷免法案件，經檢察官提起公訴（
99年度選偵字第211、297、316 號），本院判決如下：
    主  文
吳榮宗共同犯公職人員選舉罷免法第九十九條第一項之交付賄賂
罪，處有期徒刑肆年，褫奪公權肆年。扣案預備交付之賄賂新臺
幣參仟伍佰元沒收。
羅林讚美共同犯公職人員選舉罷免法第九十九條第一項之交付賄
賂罪，處有期徒刑壹年捌月，褫奪公權參年，扣案預備交付之賄
賂新臺幣參仟伍佰元沒收。又犯有投票權人收受賄賂罪，處有期
徒刑參月，扣案收受之賄賂新臺幣伍佰元沒收。應執行有期徒刑
壹年玖月，緩刑參年，並應向公庫支付新臺幣陸萬元。褫奪公權
參年。扣案預備交付之賄賂新臺幣參仟伍佰元及收受之賄賂新臺
幣伍佰元均沒收。
    事  實
一、吳榮宗為謀求民國99年11月27日舉辦之99年直轄市議員選舉
    高雄市第9 選區（鳳山區）登記第14號市議員候選人陳粹鑾
    能順利當選，竟基於與羅林讚美共同對有投票權人交付（起
    訴書誤載為「期約」）賄賂，而約其投票權為一定行使之犯
    意聯絡，而為下列行為：
  (一)吳榮宗於99年11月中旬某日中午，前往羅林讚美位於高雄市
    鳳山區（99年12月25日改制前為高雄縣鳳山市，下同）國昌
    路14巷2-3 號4 樓住處樓下麵攤，以1 票新臺幣（下同）5
    00元代價，共計交付現金5,500 元予羅林讚美，其中1000元
    為吳榮宗向該選區具有投票權人羅林讚美及其戶內具有投票
    權之家屬羅一鳴共2 票行賄之賄款，約使羅林讚美及其子羅
    一鳴於99年11月27日選舉時，投票予高雄市第9 選區登記第
    14號市議員候選人陳粹鑾；另4500元則委請羅林讚美尋求具
    有投票權之選民，約定選民於投票日時投票予高雄市第9 選
    區登記第14號市議員候選人陳粹鑾，為一定投票權之行使。
    羅林讚美明知吳榮宗交付之上開1000元款項係用以約定不正
    行使投票權之對價，仍基於有投票權人收受賄賂之犯意，收
    下上開現金1000元，惟羅林讚美未將賄款500 元交予其子羅
    一鳴（吳榮宗對羅一鳴部分僅止於預備交付賄賂階段）。
  (二)羅林讚美於收受吳榮宗交付之現金4,500 元後（扣除羅林讚
    美家中2 票），即基於與吳榮宗共同對有投票權人交付賄賂
    ，而約其投票權為一定行使之犯意聯絡，接續於附表編號1
    至3 所示之時間，前往附表編號1 至3 所載高雄市市議員第
    9 選區有投票權人之住處，以每票500 元之代價，交付如附
    表編號1 至3 所示行賄金額之賄款予附表編號1 至3 所示鄭
    瑞琴、余潘秋花、簡素鈴等有投票權之人，約使收受上開賄
    款之有投票權之人及其家屬，於99年11月27日投票予高雄市
    第9 選區登記第14號市議員候選人陳粹鑾（受賄選民、其他
    具有投票權之家屬、行賄時間、地點、金額、行賄者均詳見
    附表編號1 至3 ）後，尚餘預備行賄之現金500 元未發出。
    鄭瑞琴、余潘秋花、簡素鈴明知羅林讚美所交付如附表編號
    1 至3 所示行賄金額，係用以約定不正行使投票權之對價，
    仍分別基於有投票權人收受賄賂之犯意，收下各該行賄金額
    ，許以其個人將於99年11月27日行使投票權時，投票予登記
    第14號陳粹鑾。惟鄭瑞琴、余潘秋花、簡素鈴均未轉知及轉
    交每票500 元賄款予附表編號1 至3 所示之其他有投票權之
    家屬（吳榮宗、羅林讚美對附表編號1 至3 所示「其他有投
    票權之家屬」，及尚未發出之現金500 元部分，均僅止於預
    備交付賄賂階段）。
  (三)嗣高雄市政府警察局小港分局、高雄縣政府警察局鳳山分局
    獲報，經臺灣高雄地方法院檢察署檢察官指揮員警於99年11
    月25日16時5 分許，前往吳榮宗位於高雄市○○區○○路10
    巷2 弄8 號住處，經同意搜索後，當場扣得500 元現鈔67張
    等物，並傳喚羅林讚美、鄭瑞琴（所涉妨害投票部分，業經
    臺灣高雄地方法院檢察署檢察官另為職權不起訴處分）、余
    潘秋花（所涉妨害投票部分，業經臺灣高雄地方法院檢察署
    檢察官另為緩起訴處分）、簡素鈴（所涉妨害投票部分，業
    經臺灣高雄地方法院檢察署檢察官另為緩起訴處分）等人到
    案說明後，渠等亦均將收受之賄款全數交出扣案（包含羅林
    讚美尚未發送之500 元），始查知上情。
二、案經高雄市政府警察局小港分局移送及改制前高雄縣政府警
    察局鳳山分局報請臺灣高雄地方法院檢察署檢察官偵查起訴
    。
    理  由
壹、程序方面（證據能力之判斷）：
一、按被告以外之人於偵查中向檢察官所為陳述，除顯有不可信
    之情況者外，得為證據，同法第159 條之1 第2 項定有明文
    。證人羅林讚美、鄭瑞琴、余潘秋花、簡素玲、余育女、于
    德明於檢察官偵查中所為之陳述，業經具結而為證述，查無
    檢察官在偵查時有不法取供之情形，且證人羅林讚美業經本
    院行交互詰問程序，被告吳榮宗之對質詰問權已獲得保障，
    又被告吳榮宗、羅林讚美及其辯護人均表示捨棄詰問證人鄭
    瑞琴、余潘秋花、簡素玲、余育女、于德明，依上開說明，
    證人羅林讚美、鄭瑞琴、余潘秋花、簡素玲、余育女、于德
    明偵查中之證詞自均具有證據能力。
二、次按被告以外之人（包括證人、鑑定人、告訴人、被害人及
    共同被告等）於審判外之陳述，雖不符刑事訴訟法第159 條
    之1 至之4 等4 條之規定，而經當事人於審判程序同意作為
    證據，法院審酌該言詞陳述或書面陳述作成時之情況，認為
    適當者，亦得為證據；當事人、代理人或辯護人於法院調查
    證據時，知有刑事訴訟法第159 條第1 項不得為證據之情形
    ，而未於言詞辯論終結前聲明異議者，視為有前項之同意，
    同法第159 條之5 定有明文。查證人鄭瑞琴、余潘秋花、簡
    素玲、余育女、于德明、羅一鳴於警詢所為之陳述，屬於被
    告羅林讚美以外之人於審判外之言詞陳述，查無符合刑事訴
    訟法第15 9條之1 至之4 之情形，且均經本院於調查證據程
    序逐一提示並告以要旨，檢察官、被告羅林讚美及其辯護人
    均未於言詞辯論終結前聲明異議，本院審酌上開證據作成時
    之情況，無不當取供或違反自由意志而陳述等情形，且均與
    本案待證事實具有關聯性，認為以之作為本案之證據亦屬適
    當，自均具有證據能力，而得採為認定事實之證據。
貳、實體方面：
一、認定事實之證據及理由：
  (一)訊據被告羅林讚美對於上開公職人員選舉罷免法第99條第1
    項投票行賄罪及有投票權人收受賄賂犯行均坦承不諱，被告
    吳榮宗則矢口否認有何公職人員選舉罷免法第99條第1 項之
    交付賄賂犯行，辯稱：伊於99年11月間送酒到麵攤遇到被告
    羅林讚美時，僅打招呼，未與她談到選舉之事，伊未拿錢要
    被告羅林讚美幫陳粹鑾買票云云。辯護人林復華律師為被告
    吳榮宗辯稱：被告羅林讚美之自白是否出於自由意志所為陳
    述，值得懷疑，本案無積極證據可證明被告吳榮宗有交錢給
    被告羅林讚美買票，不能證明被告吳榮宗犯罪云云。
  (二)經查：
  1.案外人陳粹鑾為99年直轄市議員選舉高雄市第9 選區（鳳山
    區）登記第14號市議員候選人，又被告羅林讚美及其子羅一
    鳴均設籍於高雄市○○區○○里○○路14巷2 之3 號，證人
    鄭瑞琴及其夫蔡明堂、其子蔡岱谷均設籍於高雄市○○區○
    ○里○○路28之3 號、證人余潘秋花及其女余育女均設籍於
    高雄市○○區○○里○○路14巷4 之4 號、證人簡素鈴之夫
    于德明、于德明之母于簡信子均設籍於高雄市○○區○○里
    ○○路14巷2 號，證人簡素鈴則設籍於高雄市○○區縣○里
    ○○街59號，均係該選區具有投票權人之事實，為被告吳榮
    宗、羅林讚美所不爭執，並經證人鄭瑞琴、余潘秋花、簡素
    鈴於偵查時證述明確，亦有羅林讚美、羅一鳴、鄭瑞琴、蔡
    明堂、蔡岱谷、余潘秋花、余育女、于德明、于簡信子之全
    戶戶籍資料查詢結果各1 份在卷可參（見外放資料帶），此
    部分事實堪以認定。
  2.被告吳榮宗於99年11月中旬某日中午，前往被告羅林讚美位
    於高雄市○○區○○路14巷2-3 號4 樓住處樓下麵攤，以1
    票500 元代價，共計交付現金5,500 元予被告羅林讚美，請
    被告羅林讚美尋求具有投票權之選民，約定選民於99年11月
    27日投票日時投票予高雄市第9 選區登記第14號市議員候選
    人陳粹鑾，被告羅林讚美遂扣除伊與伊子2 票共1000元後，
    於附表編號1 至3 所示時間，交付附表編號1 至3 所示金額
    ，予附表編號1 至3 所示證人鄭瑞琴、余潘秋花、簡素鈴等
    受賄選民，要求渠等及渠等之家屬於99年11月27日投票予登
    記第14號市議員候選人陳粹鑾，剩下500 元尚未發出；被告
    羅林讚美明知吳榮宗交付之1000元款項係用以約定不正行使
    投票權之對價，仍基於有投票權人收受賄賂之犯意，與吳榮
    宗達成合意，許以其個人將於99年11月27日行使投票權時，
    投票予登記第14號陳粹鑾，惟被告羅林讚美未轉交賄款500
    元予其子羅一鳴；鄭瑞琴、余潘秋花、簡素鈴明知被告羅林
    讚美所交付如附表編號1 至3 所示行賄金額，係用以約定不
    正行使投票權之對價，仍分別基於有投票權人收受賄賂之犯
    意，收下各該行賄金額，許以其個人將於99年11月27日行使
    投票權時，投票予登記第14號陳粹鑾，惟鄭瑞琴、余潘秋花
    、簡素鈴均未轉知及轉交每票500 元賄款予附表編號1 至3
    所示之其他有投票權之家屬等情，業據被告羅林讚美於偵查
    及本院供述甚詳（見臺灣高雄地方法院檢察署99年度選他字
    第481 號卷第109 至112 頁、本院卷第138 至153 頁），核
    與證人鄭瑞琴於99年11月25日偵查中證述：伊家有伊及伊夫
    蔡明堂、伊子蔡岱谷有投票權，伊鄰居羅太太（即被告羅林
    讚美）有拿給伊1500元，但伊夫、伊子不知道；約在上禮拜
    天（即99年11月21日）的晚上，伊剛好要出門，她剛好回家
    遇到閒聊，聊天的時候她就拿錢給伊，請求伊支持市議員14
    號；伊有問她14號是誰，她說是陳粹鑾等語（見同上偵查卷
    第82至83、95至96頁），證人余潘秋花於99年11月26日警詢
    及偵查中證稱：伊戶籍現住地是高雄市○○區○○里○ 鄰○
    ○路14巷4 之4 號，選區是鳳山區國泰里之選區，戶籍中有
    投票權之人有2 票，是伊與伊女余育女；在本次公職人員選
    舉4 樓羅太太拿1000元叫伊投給14號市議員候選人；1 票是
    買500 元，哪一天伊忘記了，是在我住處公寓樓梯間碰到，
    羅太太告訴伊要買票並拿錢給伊，她跟伊說那14號的要買票
    ，她有替伊留下買票的錢；羅太太拿買票錢給伊之日期大概
    是3 、4 天前那一天晚上，正確日期我不能確定；警方提供
    之羅林讚美身分證影像照片就是伊所稱「羅太太」，伊收受
    羅林讚美1000元是兩票的錢，但沒有將500 元交給伊女余育
    女，伊不想讓他知道，伊怕他罵伊等語（見同上偵查卷第14
    7 至150 、157 至159 頁），證人簡素鈴於99年11月26日警
    詢及偵查中證稱：被告羅林讚美於這星期六或日，就是20或
    是21日晚上7 點多，到伊家敲門，她本來是要找伊婆婆，拿
    了1 張1 千元及1 張5 百元的給伊，說要支持14號及有說陳
    粹鑾名字；1500元還沒有轉交伊先生或是婆婆，伊家只有2
    票應只有1 千元，因為她有問伊的選區，伊說是鳳明街，她
    說是同一選區，又補了500 元給伊等語（見同上偵查卷第13
    4 至135 、143 至145 頁），大致相符，並有證人鄭瑞琴交
    出之現金1500元、證人簡素鈴交出之現金1500元、證人余潘
    秋花交出之現金1000元及被告羅林讚美交出之1500元扣案可
    佐（見同上偵查卷第99、137 至141 、152 至155 、114 頁
    ），堪以認定。又證人余潘秋花、簡素鈴對於收受賄賂之日
    期均證述不確定，而被告羅林讚美於本院供稱伊是同一天晚
    上6 、7 點左右將錢交給簡素鈴、鄭瑞琴及余潘秋花等語（
    見本院卷第151 至152 頁），則依證人鄭瑞琴之證詞，應認
    被告羅林讚美交付賄款予鄭瑞琴、余潘秋花及簡素鈴之日期
    均為99年11月21日。
  3.被告吳榮宗固矢口否認有交付5500元予被告羅林讚美，委請
    被告羅林讚美轉交其鄰居，以每票500 元之對價，向有投票
    權人行賄，以支持陳粹鑾之情事。惟查，偵查中檢察官問到
    「你最後一次遇到羅太太你有跟他聊選舉的事情？」時，被
    告吳榮宗供稱：「他們在那邊跟老闆娘聊天，我也是跟別人
    在聊天，我有講一、二句，他們都會關心的選舉。」等語，
    檢察官問到「你為何要跟羅太太確認她們家有2 票？」時，
    被告吳榮宗供稱：「我不太知道她們家的成員，原則上我都
    會問，我跟他沒有深交，因為我自己要選舉要顧票，所以羅
    太太只知道他們家2 票，他們家樓下( 麵店) 有4 票，有1
    個是4 樓戚伯伯他們家好幾票，2 樓也很多票，鄰長跟著我
    會跟我說有幾票。」等語（見同上偵查卷第117 頁），被告
    吳榮宗於本院審理時卻供稱：伊在99年11月間在麵攤遇到被
    告羅林讚美，沒有向她談到選舉的事情，伊不知道被告羅林
    讚美家中有幾人有投票權，看到筆錄才知道云云（見本院卷
    第158 頁），足見被告吳榮宗有避重就輕之情形，且被告吳
    榮宗陳述前後不一，其所辯是否屬實，即非無疑。又證人羅
    林讚美於偵查中證稱：吳榮宗有拿5,500 元給伊，他就拿給
    伊說這些錢是要支持陳粹鑾的，叫伊幫他找幾個比較確認的
    名單，一票500 元；伊跟他講說那就是11個人，伊是算給他
    聽說伊家2 票，伊家隔壁鄭瑞琴他家3 票，伊家樓下3 人，
    但是吳榮宗不認識伊家樓下的人，伊家樓上那戶2 人，另外
    剩500 元伊跟他說會給伊朋友，但是沒有跟他說是誰，他聽
    我這樣分配就說好；吳榮宗是過了11月中旬，大概接近中午
    ，在伊家樓下賣麵遇到他，伊與吳榮宗在講這件事時，沒有
    人聽到，吳榮宗跟伊說要支持陳粹鑾；吳榮宗給伊的5500元
    是他拿6 張1000元的千元鈔給伊，伊找他500 元，他是先問
    伊可以幫他找到確認的人，伊就算給他聽，然後是只能找到
    11人，所以就是5,500 元等語（見同上偵查卷第109 至112
    頁），於本院審理時證稱：吳榮宗拿6 張1,000 元鈔票給伊
    ，伊還有找他500 元，吳榮宗跟伊說1 個人給500 元，要將
    錢拿給隔壁鄰居，當時吳榮宗有問伊幾個人，伊說11個，包
    括伊這1 戶，吳榮宗將錢交給伊時，有跟伊說「14號」，伊
    把錢拿給鄰居時，只說14號，吳榮宗拿5500元給伊時，伊與
    吳榮宗在麵攤是無意中遇到，當天吳榮宗是送酒過去，他開
    雜貨店，賣麵的跟他叫貨，吳榮宗係於麵攤旁邊拿錢給伊，
    該處沒有人看的到，大概是在廁所旁邊的地方，那裡很少人
    出入，黃浤彬與林素貞看不到被告吳榮宗拿錢給伊的地方，
    也不知道吳榮宗有拿錢給伊，因為那裡有隔起來，有被擋住
    ，麵攤的前面是在做生意；被告吳榮宗當時除了拿錢給伊，
    沒有拿其他資料，被告吳榮宗拿給伊的錢是從口袋取出等語
    （見本院卷第66、71至78頁），對於被告吳榮宗交付伊5500
    元（含其中1000元向伊及伊子買票），請伊轉交賄款予伊鄰
    居，以每票500 元之對價，約定投給高雄市第9 選區登記第
    14號市議員候選人之賄選時間、地點、金額、票數等主要情
    節事實均能清楚指證相符，復將賄款金1500元交出扣案（含
    被告羅林讚美及其子共2 票1000元，及未發放之500 元），
    且被告吳榮宗自承與證人即共同被告羅林讚美無過節，衡諸
    證人羅林讚美與被告吳榮宗既無夙怨，且同處鄰里鄉黨中，
    當無構詞誣陷被告吳榮宗之動機及理由，況證人羅林讚美證
    述上情，亦陷自己於犯罪須受刑罰之處境，倘非確有其事，
    其應無一再清楚證述，並將收受之賄款金額1000元及尚未發
    放之500 元一併交出之理。堪認證人羅林讚美之證詞信而有
    徵，當可憑採。
  4.證人黃浤彬於本院固證稱：伊於國昌路14巷2 之3 號開麵攤
    ，該伊妻一起經營，伊沒聽說被告羅林讚美受被告吳榮宗所
    託，幫陳粹鑾買票等語（見本院卷第81頁），及證人林素貞
    於本院證稱：伊於國昌路14巷2 之3 號，被告羅林讚美住處
    之樓下賣麵，99年11月中旬這段期間，伊沒看過被告吳榮宗
    與被告羅林讚美講話等語（見本院卷第87、94頁），惟證人
    林素貞於本院證稱：伊麵攤設有廁所，廁所設在麵攤後面，
    廁所在冰箱後面，伊在麵攤時看不到廁所那個位置等語（見
    本院卷第94頁），與證人羅林讚美於本院證稱：吳榮宗係於
    麵攤旁邊拿錢給伊，該處沒有人看得到，大概是在廁所旁邊
    的地方，那裡很少人出入，黃浤彬與林素貞看不到被告吳榮
    宗拿錢給伊的地方，也不知道吳榮宗有拿錢給伊，因為那裡
    有隔起來，有被擋住等語（見本院卷第76頁）大致相符，則
    難以證人黃浤彬、林素貞之證詞為有利於被告吳榮宗之認定
    。
  5.從而，被告吳榮宗所辯不足採信，本件事證明確，被告吳榮
    宗、羅林讚美犯行均堪認定，均應予依法論科。
二、論罪科刑：
  (一)按投票行賄罪之處罰分別規定於刑法第144 條及公職人員選
    舉罷免法第99條第1 項，而公職人員選舉罷免法第99條第1
    項為刑法第144 條之特別法，依特別法優於普通法之規定，
    應優先適用公職人員選舉罷免法。復按公職人員選舉罷免法
    第99條第1 項投票行賄罪，以對於有投票權之人，行求期約
    或交付賄賂或其他不正利益，而約其不行使投票權或為一定
    之行使者為構成要件。其行求期約、交付行為，係屬階段行
    為，其行求賄選階段，屬行賄者單方意思表示行為，不以相
    對人允諾為必要，而交付賄選階段，除行賄者有實施交付賄
    賂行為外，因對收受賄賂者，刑法第143 條有投票受賄罪之
    處罰規定，2 者乃必要共犯中之對向犯，以2 個以上之行為
    者，彼此相互對立之意思經合致而成立犯罪，雖不以收受者
    確已承諾，或進而為一定投票權之行使為必要，仍須於行賄
    人交付賄賂或其他不正利益時，受交付之相對人對其交付之
    目的已然認識而予收受，其交付賄賂或其他不正利益之犯行
    始克成立，行賄者方得論以交付賄賂罪（最高法院94年度台
    上字第3819號判決參照）。又所謂「許以（投票權）為一定
    之行使」者，只要投票權人之允許，係因受到收受之賄賂或
    不正利益影響而決定即可，至於允許之方法，既不限於事前
    或事後同意，明示、默示均無不可，事後是否依約投票或不
    投票，更不影響罪責。
  (二)查被告吳榮宗基於投票行賄之犯意，以每票500 元之代價交
    付予具有投票權之被告羅林讚美，並委請被告羅林讚美轉交
    與其鄰居，被告羅林讚美亦基於投票行賄之犯意交付如附表
    編號1 至3 所示金額，予附表編號1 至3 所列鄭瑞琴、余潘
    秋花、簡素鈴，鄭瑞琴、余潘秋花、簡素鈴亦知悉交付款項
    之意涵，綜合社會價值觀念、授受雙方之認知及其交付現金
    之客觀情狀以觀，足認該現金之交付、收受與投票權為一定
    行使間，具有對價關係。是核被告吳榮宗對於有投票權人即
    被告羅林讚美交付賄賂，約使被告羅林讚美於99年11月27日
    投票予登記第14號市議員候選人陳粹鑾，及委由被告羅林讚
    美對於有投票權人即附表編號1 至3 所示證人鄭瑞琴、余潘
    秋花、簡素鈴交付賄賂，約使鄭瑞琴、余潘秋花、簡素鈴，
    於99年11月27日投票予登記第14號市議員候選人陳粹鑾，所
    為係犯公職人員選舉罷免法第99條第1 項之投票交付賄賂罪
    。被告羅林讚美對於有投票權人即附表編號1 至3 所示證人
    鄭瑞琴、余潘秋花、簡素鈴交付賄賂，約定其投票予登記第
    14號候選人陳粹鑾，所為係犯公職人員選舉罷免法第99條第
    1 項之投票交付賄賂罪。被告吳榮宗、羅林讚美就附表編號
    1 至3 所示之投票交付賄賂犯行有犯意聯絡及行為分擔，為
    共同正犯。被告羅林讚美於收受被告吳榮宗交付之5,500 元
    現金時，明知其中500 元現金係被告吳榮宗與其約定投票予
    登記第14號候選人陳粹鑾之賄款而仍予收受，應認被告羅林
    讚美已有投票收賄之意思，而與被告吳榮宗投票交付賄賂行
    賄之意思表示達成合致，被告羅林讚美此部分所為，係犯刑
    法第143 條第1 項之有投票權人收受賄賂罪。復按「刑法上
    之預備犯，係以已否著手於犯罪行為之實行為判斷標準。所
    謂已著手於犯罪行為之實行，係指對於構成犯罪要件之行為
    ，已開始實行者而言，若於著手此項要件行為以前之準備行
    動，係屬預備行為。又（修正前）公職人員選舉罷免法第90
    條之1 處罰預備犯，其立法理由以為徹底杜絕賄選，預備犯
    亦應處罰（最高法院95年度臺上字第4608號裁判要旨參照）
    。又公職人員選舉罷免法第99條第1 項之投票行賄罪所稱預
    備、行求、期約、交付，乃階段行為，其中預備階段，因賄
    選意思表示尚未到達有投票權之相對人，不發生對方是否允
    諾之問題。因被告吳榮宗交付予被告羅林讚美之現金尚有50
    0 元未發放，應認尚屬預備階段，此部分係犯公職人員選舉
    罷免法第99條第2 項之預備對於有投票權之人，交付賄賂，
    而約其投票權為一定之行使罪（即預備交付賄賂罪）。又被
    告吳榮宗向被告羅林讚美行賄，委請被告羅林讚美轉交予羅
    林讚美之子羅一鳴之500 元，及被告羅林讚美交付予附表編
    號1 至3 所示鄭瑞琴、余潘秋花、簡素鈴，請渠等轉交予渠
    等如附表編號1 至3 所示有投票權之家屬每票500 元之賄款
    ，因被告羅林讚美、證人鄭瑞琴、余潘秋花、簡素鈴均未轉
    知及轉交賄款與渠等之家屬，業據證人鄭瑞琴、余潘秋花、
    簡素鈴於偵查中證述如前，及證人羅林讚美於本院證述在卷
    （見本院卷第67頁），則上開被告吳榮宗請被告羅林讚美轉
    交其子羅一鳴之500 元，及被告羅林讚美分別請證人鄭瑞琴
    、余潘秋花、簡素鈴轉交與渠等如附表編號1 至3 所示有投
    票權之家屬每票500 元之賄款（共2500元）部分，亦應認尚
    屬預備階段，此部分亦係犯公職人員選舉罷免法第99條第2
    項之預備交付賄賂罪。本件前後雖有附表編號1 至3 所示3
    次金錢交付行為，惟被告吳榮宗、羅林讚美主觀上既是以陳
    粹鑾勝選為目標之單一犯意，且行為時間在99年11月間，而
    以數個舉動接續進行，而侵害同一法益，且在時間、空間上
    有密切關係，依一般社會健全觀念，難以強行分開，在刑法
    評價上，依上開說明，自以視為數個舉動之接續實行，合為
    包括之一行為予以評價，較為合理，應依接續犯論以包括之
    一罪。再者，被告2 人對於前揭有投票權人行賄，尚有共35
    00元賄款未交付予有投票權人（含被告羅林讚美未發出之50
    0 元、未轉交與其子羅一鳴之500 元、附表編號1 鄭瑞琴未
    轉交之1000元、附表編號2 余潘秋花未轉交之500 元、附表
    編號3 簡素鈴未轉交之1000元），屬預備交付階段，故係同
    時觸犯公職人員選舉罷免法第99條第1 項投票交付賄賂罪及
    同條第2 項預備交付賄賂罪，然因所侵害者僅為一國家法益
    ，並未侵害數法益，應僅成立單純一罪，不成立想像競合犯
    ，僅論以交付賄賂罪一罪（最高法院98年度臺上字第928 、
    1951、5887號判決意旨參照）。檢察官起訴書雖未論及上述
    被告預備行賄之部分，然此部分與起訴論罪之投票交付賄賂
    部分，具單純一罪關係，本院自得併予審究。被告羅林讚美
    所犯上開2 罪，犯意各別，行為互殊，應予分論併罰。又被
    告羅林讚美犯公職人員選舉罷免法第99條第1 項之投票行賄
    罪，於偵查中自白，依同條第5 項前段規定，減輕其刑。被
    告羅林讚美所犯刑法第143 條第1 項之有投票權人收受賄賂
    罪，於偵查及審判中均中自白，亦應依公職人員選舉罷免法
    第111 條第1 項後段規定，減輕其刑。
  (三)爰審酌選舉乃民主政治最重要之表徵，須由選民評斷候選人
    之才德、品行、學識、操守、政見而選賢與能，其攸關國家
    政治之良窳甚鉅，而賄選為敗壞選風之主要根源，不惟抹滅
    實行民主政治之真意，亦影響選舉之公正性與社會之風氣，
    扭曲選舉制度尋求民意之真實性，被告吳榮宗、羅林讚美為
    圖使陳粹鑾當選，而為賄選行為，顯已嚴重影響選舉之公正
    性，並妨害國家民主政治之正常發展，應予非難，考量其行
    賄之對象共10人，行賄之金額計2000元（即被告羅林讚美、
    證人鄭瑞琴、余潘秋花、簡素鈴分別收受每票500 元部分）
    ，預備交付之賄款共3500元賄款（含被告羅林讚美未發出之
    500 元、未轉交予其子羅一鳴之500 元、附表編號1 鄭瑞琴
    未轉交之1000元、附表編號2 余潘秋花未轉交之500 元、附
    表編號3 簡素鈴未轉交之1000元），行賄手段平和之賄選情
    節，及其2 人犯罪動機、目的、生活狀況、智識程度，暨被
    告吳榮宗犯罪後未見悔意，被告羅林讚美坦承犯行，其2 人
    未曾因故意犯罪受有期徒刑以上刑之宣告之素行尚佳，亦有
    臺灣高等法院被告前案紀錄表附卷可按等一切情狀，分別量
    處如主文第1 項、第2 項所示之主刑及依公職人員選舉罷免
    法第113 條第3 項、刑法第37條第2 、3 項之規定，於主刑
    之後，宣告褫奪公權並定其期間。
  (四)復查，被告羅林讚美前未曾受有期徒刑以上刑之宣告，有臺
    灣高等法院被告前案紀錄表1 份在卷可稽，其因思慮欠周，
    致罹刑典，經此偵審程序與論罪科刑之教訓後，當知所警惕
    ，信無再犯之虞，本院認所宣告之刑，以暫不執行為適當，
    爰依刑法第74條第1 項第1 款，宣告緩刑3 年。另慮及被告
    羅林讚美所以為本案犯行，顯見其法治觀念淡薄，為確保其
    能記取教訓並建立正確法治觀念，本院認除前開緩刑宣告外
    ，另有課予被告一定負擔之必要，爰審酌其犯罪情節，依刑
    法第74條第2 項第4 款規定，諭知被告羅林讚美應向公庫支
    付6 萬元，以符緩刑目的。至本案緩刑之效力，依刑法第74
    條第5 項規定，緩刑之效力不及於從刑，故主文中關於緩刑
    之宣告應記載於褫奪公權及沒收之前，併此敘明。
  (五)沒收：
  1.按共同正犯預備或用以行求期約或交付之賄賂為新臺幣時，
    因係合併計算，為避免執行時發生重複沒收之情形，故各共
    同正犯之間係採連帶沒收主義，於裁判時應諭知被告共同犯
    罪所得之財物應與其他共同正犯連帶沒收之。但若共同正犯
    預備或用以行求期約或交付賄賂（如現金）之全部或一部業
    經扣案，則該扣案部分之應沒收物既無發生重複執行沒收之
    虞，即無適用共同正犯連帶沒收主義之餘地（最高法院98年
    度臺上字第7877號、99年度臺上字第4787 號 判決參照）。
    是依公職人員選舉罷免法第99條第3 項規定宣告沒收時，僅
    須對於未扣案部分賄款諭知共犯連帶沒收之旨，而就已扣案
    部分賄款項逕依上述規定宣告沒收即可，無庸諭知與其他共
    犯連帶沒收。查被告羅林讚美未發出之500 元、未轉交予其
    子羅一鳴之500 元、附表編號1 鄭瑞琴未轉交予其夫蔡明堂
    、其子蔡岱谷之1000元、附表編號2 余潘秋花未轉交予其女
    余育女之500 元、附表編號3 簡素鈴未轉交予其婆婆于簡信
    子、其夫于德明之1000元，共3500元，均已扣案，有各該扣
    押物品目錄表附卷可憑。係被告吳榮宗委由被告羅林讚美預
    備向其戶內不知情具有投票權之家屬羅一鳴，及被告羅林讚
    美委由證人鄭瑞琴、余潘秋花、簡素鈴預備向渠等戶內不知
    情具有投票權家屬蔡明堂、蔡岱谷、余育女、于簡信子、于
    德明行賄而交付賄賂之賄款，上開賄款，既尚未交付與有投
    票權人之家屬，不問屬於犯人與否，爰依公職人員選舉罷免
    法第99條第3 項規定，分別於被告吳榮宗、羅林讚美所犯投
    票行賄罪之主刑後宣告沒收之，並且無庸諭知與其他共犯連
    帶沒收。
  2.次按公職人員選舉罷免法第99條第3 項固規定預備或用以行
    求期約或交付之賄賂，不問屬於犯人與否，沒收之。但如其
    賄賂已交付與有投票權之人收受，因收受者係犯刑法第143
    條第1 項之投票受賄罪，其收受之賄賂應依同法條第2 項之
    規定沒收之，如全部或一部不能沒收時，追徵其價額。故犯
    投票行賄罪者，其已交付之賄賂，應依刑法第143 條第2 項
    之規定，於其對向共犯所犯投票受賄罪之從刑宣告追徵、沒
    收，不得再依上開規定沒收。其對向共犯所犯刑法第143 條
    第1 項之投票受賄罪，倘經檢察官依刑事訴訟法第253 條規
    定，為職權不起訴處分；或依同法第253 條之1 規定，為緩
    起訴處分，上揭已交付予對向共犯之賄賂，亦應由檢察官依
    同法第259 條之1 規定，聲請法院對該對向共犯宣告沒收，
    仍不得依公職人員選舉罷免法第99條第3 項規定，對犯投票
    行賄罪或預備犯投票行賄罪之被告宣告沒收（參照最高法院
    95年度臺上字第147 、2407、4995號、96年度臺上字第615
    號判決）。再按公職人員選舉罷免法第99條第3 項及刑法第
    143 條第2 項之規定，均係刑法第38條第3 項但書所謂之特
    別規定，採義務沒收主義，倘該應沒收之賄賂物係屬金錢時
    ，因金錢為代替物，重在兌換價值，而不在原物，自難拘泥
    於一般沒收原物之理論，故不以當場搜獲扣押或仍由犯人持
    有、管理、支配原物為限，苟經確認其為上開預備或用以行
    求、期約或交付之金錢賄款時，均應適用上揭規定宣告沒收
    （最高法院87年度臺上字第4210號、85年度臺上字第5635號
    判決、86年度臺上字第502 號判決參照）。查被告吳榮宗所
    交付予被告羅林讚美收受之賄款500 元，及被告羅林讚美交
    付予鄭瑞琴收受之賄款500 元、交付予余潘秋花收受之賄款
    500 元、交付予簡素鈴收受之賄款500 元，均屬已交付之賄
    賂，且經被告羅林讚美、證人鄭瑞琴、余潘秋花、簡素鈴交
    出扣案，有各該扣押物品目錄表可憑。則被告羅林讚美所收
    受之賄款500 元，應依刑法第143 條第2 項，於被告羅林讚
    美犯有投票權人收受賄賂罪項下，宣告沒收。至於證人鄭瑞
    琴所涉投票受賄罪嫌，業經臺灣高雄地方法院檢察署檢察官
    為職權不起訴處分，證人余潘秋花、簡素鈴所涉投票受賄罪
    嫌，均經臺灣高雄地方法院檢察署檢察官為緩起訴處分，有
    臺灣高雄地方法院檢察署檢察官99年度選偵字第297 、316
    號不起訴處分書、99年度選偵字第297 、316 號緩起訴處分
    書各1 份在附卷可稽（見臺灣高雄地方法院檢察署99年度選
    偵字第316 號卷第98至100 頁），則鄭瑞琴收受之賄款500
    元、余潘秋花收受之賄款500 元及簡素鈴收受之賄款50 0元
    ，應由檢察官依刑事訴訟法第259 條之1 規定，聲請法院對
    鄭瑞琴、余潘秋花、簡素鈴宣告沒收，檢察官起訴書謂應依
    公職人員選舉罷免法第99條第3 項規定宣告沒收云云，尚屬
    有誤。
  3.至於警方於99年11月25日在被告吳榮宗位於高雄市○○區○
    ○路10巷2 弄8 號執行搜索，扣得之貼紙( 一張50個號貼
    紙)39 張、信封67個、2010深耕專案小組訪問名冊暨記錄表
    15張、黨員基本資料25張、禮金簿1 本、服務選區名冊4 張
    、入黨名冊2 張、戶籍資料21張、統計表1 張、作業簿2 本
    、筆記本1 本、紅包袋14個、宣傳單67張、外面寫有吳榮宗
    勛啟之黃色信封內有500 元現鈔39張及中國國民黨高雄縣委
    員會函一份、500 元現鈔4 張、100 元現鈔56張、100 元現
    鈔146 張、100 元現鈔140 張、500 元現鈔24張等物，業據
    被告吳榮宗於本院供稱：500 元及100 元現鈔是伊母親做生
    意的，其餘都是伊競選的物品等語（見本院卷第134 頁），
    且查無其他證據足認與本案有直接關係，爰均不予宣告沒收
    。
據上論斷，應依刑事訴訟法第299 條第1 項前段，公職人員選舉
罷免法第99條第1 項、第2 項、第3 項、第5 項、第111 條第1
項、第11 3條第3 項，刑法第11條、第28條、第143 條第1 項、
第2 項、第37條第2 項、第3 項、第51條第5 款、第74條第1 項
第1 款、第2 項第4 款，刑法施行法第1 條之1 第1 項，判決如
主文。
本案經檢察官魏豪勇到庭執行職務。
中    華    民    國   100    年    7     月    15    日
                  刑事第六庭  審判長法  官  李璧君
                                    法  官  曾仁勇
                                    法  官  曾鈴
以上正本證明與原本無異。
如不服本判決應於收受送達後10日內向本院提出上訴書狀，並應
敘述具體理由；如未敘述上訴理由者，應於上訴期間屆滿後20日
內向本院補提理由書（均須按他造當事人之人數附繕本）「切勿
逕送上級法院」。
中    華    民    國   100    年    7     月    20    日
                                    書記官  李月君
附表：
┌──┬────┬─────┬────────┬─────┬─────┬─────┐
│編號│受賄選民│其他具有投│行賄時間        │行賄地點  │行賄金額  │行賄者    │
│    │        │票權家屬  │                │          │（新臺幣）│          │
├──┼────┼─────┼────────┼─────┼─────┼─────┤
│1   │鄭瑞琴  │夫：蔡明堂│99年11月21日晚上│高雄縣鳳山│1,500元   │吳榮宗    │
│    │        │子：蔡岱谷│某時            │市○○路28│（含不知情│羅林讚美  │
│    │        │          │                │-3號門口  │有投票權之│          │
│    │        │          │                │          │家屬2 票，│          │
│    │        │          │                │          │共3 票）  │          │
├──┼────┼─────┼────────┼─────┼─────┼─────┤
│2   │余潘秋花│女：余育女│99年11月21日晚上│高雄縣鳳山│1,000元   │吳榮宗    │
│    │        │          │6 、7 時許      │市○○路14│（含不知情│羅林讚美  │
│    │        │          │                │巷4-4號樓 │有投票權之│          │
│    │        │          │                │梯間      │家屬1 票，│          │
│    │        │          │                │          │共1 票）  │          │
├──┼────┼─────┼────────┼─────┼─────┼─────┤
│3   │簡素鈴  │婆婆：    │99年11月21日晚上│高雄縣鳳山│1,500元   │吳榮宗    │
│    │        │  于簡信子│7 時許          │市○○路14│（含不知情│羅林讚美  │
│    │        │夫：于德明│                │巷2號1樓住│有投票權之│          │
│    │        │          │                │處外      │家屬2 票，│          │
│    │        │          │                │          │共3 票）  │          │
└──┴────┴─────┴────────┴─────┴─────┴─────┘
附錄本判決論罪科刑法條：
中華民國刑法第143 條（投票受賄罪）
有投票權之人，要求、期約或收受賄賂或其他不正利益，而許以
不行使其投票權或為一定之行使者，處3 年以下有期徒刑，得併
科5 千元以下罰金。
犯前項之罪者，所收受之賄賂沒收之。如全部或一部不能沒收時
，追徵其價額。
公職人員選舉罷免法第99條
對於有投票權之人，行求期約或交付賄賂或其他不正利益，而約
其不行使投票權或為一定之行使者，處 3 年以上 10 年以下有
期徒刑，得併科新臺幣1 百萬元以上 1 千萬元以下罰金。
預備犯前項之罪者，處 1 年以下有期徒刑。
預備或用以行求期約或交付之賄賂，不問屬於犯人與否，沒收之
。
犯第 1 項或第 2 項之罪，於犯罪後六個月內自首者，減輕或免
除其刑；因而查獲候選人為正犯或共犯者，免除其刑。
犯第 1 項或第 2 項之罪，在偵查中自白者，減輕其刑；因而查
獲候選人為正犯或共犯者，減輕或免除其刑。